【裁判字號】    95,台上,4073
【裁判日期】    950727
【裁判案由】    違反貪污治罪條例等罪
【裁判全文】
最高法院刑事判決            九十五年度台上字第四０七三號
    上  訴  人  甲○○
                        256.
    選任辯護人  林仕訪律師
                羅美鈴律師
    上  訴  人  丁○○
                        14弄.
                乙○○
                        頂42.
                丙○○
                        號
上列上訴人等因違反貪污治罪條例等罪案件，不服臺灣高等法院
中華民國九十五年四月十三日第二審判決（九十三年度上訴字第
二四八０號，起訴案號：臺灣桃園地方法院檢察署八十九年度偵
字第一一七八九號、第一九三五三號、第一九三五四號），提起
上訴，本院判決如下：
    主  文
原判決關於甲○○、丁○○部分均撤銷，發回臺灣高等法院。
其他上訴駁回。
    理  由
一、撤銷發回（甲○○、丁○○）部分：
本件原判決認定：上訴人丁○○自民國八十八年一月起至八十九
年四月二十六日止，擔任桃園縣楊梅鎮員本里垃圾場場長，主管
該垃圾場綜合管理業務，為依據法令從事公務之人員。彭成銘（
通緝中）係楊梅鎮公所清潔隊隊員，負責該隊車輛、機具維修工
作。上訴人甲○○自七十九年起擔任楊梅鎮鎮民代表，有審查楊
梅鎮公所預算、決算、議案及就楊梅鎮公所首長官員政策質詢之
權。甲○○與丁○○、彭成銘熟識，且均明知未經主管機關許可
，不得提供土地回填、堆置廢棄物。上訴人丙○○、乙○○均係
司機，亦皆明知未依當時之廢棄物清理法第二十條（九十年十月
二十四日修正公布為同法第四十一條第一項）規定，向主管機關
申請核發廢棄物清除許可文件，不得從事一般事業廢棄物之清除
行為。渠等均明知員本里垃圾場設置之目的，在處理楊梅鎮內之
一般廢棄物，不得傾倒一般事業廢棄物（楊梅鎮代表會第十六屆
第五次臨時大會議決：禁止事業廢棄物進入該鎮員本里垃圾場，
並於八十八年十月八日以楊鎮代字第六六三號函通知楊梅鎮公所
），於八十九年三月間，乙○○打電話至楊梅鎮鎮民代表大會予
甲○○，詢問上開垃圾場，是否可讓私人進入傾倒一般事業廢棄
物，甲○○先告以可以後，繼指示及關說丁○○，徵得其同意後
，甲○○、彭成銘、丁○○即共同基於圖自己及載運廢棄物業者
不法利益之概括犯意聯絡，推由彭成銘、丁○○前往桃園縣楊梅
鎮高榮里北高山頂四二之二號乙○○住處，與丙○○、乙○○商
談，付費載運一般事業廢棄物至員本里垃圾場傾倒事宜，越二日
，即敲定丙○○、乙○○利用夜間時段，將一般事業廢棄物傾倒
在上開垃圾場，但每倒一車（三十五噸拖車）由彭成銘收費新臺
幣（下同）一萬八千元，並先由彭成銘帶領丙○○、乙○○前往
熟悉進入該垃圾場之路徑。議畢，乙○○、丙○○明知林信宏為
實際負責人之頂新清潔有限公司、政裕企業股份有限公司（下稱
政裕公司）、明新環保工程企業股份有限公司（下稱明新公司）
，所受客戶委託清運、處理之廢棄物，均應載運至明谷實業有限
公司（下稱明谷公司）設於嘉義縣水上鄉外溪洲四六四之二、四
六四之四、四六四之五、四六四之八、四五九之四等地號上之掩
埋場處理，竟共同基於清除廢棄物之概括犯意，乙○○駕駛其所
有車號ＮＧ－二四五號（靠行欣翔貨運公司）拖車，自八十九年
三月底起，丙○○則分別駕駛或僱用不知情司機駕駛其所有車號
ＮＱ－六六三號（靠行裕豐汽車運輸股份有限公司）、７Ｆ－六
六七號（靠行小小家環保公司）、６Ｆ－五五七號（靠行欣冠環
保公司）拖車，自同年四月一日起，以每車次三萬五千元代價，
自林信宏所經營之上述三家公司設於桃園縣平鎮市○○路九九號
分類場，載運含有玻璃屑、建築廢材、廢木屑、廢紙、廢塑膠、
廢橡膠、廢金屬等一般事業廢棄物進入上開垃圾場傾倒，並於進
場時交付每車一萬八千元予在場之彭成銘。又丙○○、乙○○每
次載運一般事業廢棄物進入上開垃圾場時，均由彭成銘開啟該垃
圾場電動門，並將場內錄影監視器關閉，於傾倒完後，再由丁○
○駕駛場內之挖土機將傾倒之一般事業廢棄物整平。嗣於同年四
月一日上午零時許，丙○○與所僱用之不知情成年司機一人，復
載運一般事業廢棄物，欲進入上開垃圾場時，為依法執行職務之
該垃圾場值班人員彭木明（已歿）拒絕，丙○○等人即先將拖車
駛離，甲○○得知後乃趕至現場要求彭木明配合，仍為彭木明所
拒，詎彭成銘竟單獨基於傷害之犯意，以腳踢彭木明（傷害部分
未據告訴）後，彭木明與另一警衛葉勳崴見狀畏懼，不敢加以阻
攔，彭成銘乃開啟電動門並將錄影監視器調成單一畫面，並電話
通知丙○○等人再返回傾倒。甲○○則以鎮民代表身分，將據報
前來處理之桃園縣警察局楊梅分局富岡派出所警員支開。事後甲
○○、丁○○、彭成銘，仍讓丙○○、乙○○繼續傾倒至同年四
月二十六日為警查獲之時止，前後共傾倒六十車次。甲○○、彭
成銘、丁○○以上開方式圖得不法利益一百零八萬元等情。因而
維持第一審法院分別論處甲○○、丁○○共同依據法令從事公務
之人員，連續對於主管之事務，明知違背法令，直接圖自己不法
利益，因而獲得利益罪刑（均處有期徒刑五年六月，禠奪公權三
年）之判決，駁回甲○○、丁○○在第二審之上訴，固非無見。
惟查：（一）刑事訴訟之目的固重在發見實體真實，其手段則應
合法正當，以保障人權。依刑事訴訟法第二百二十九條至第二百
三十一條之規定，司法警察（官）固有調查犯罪嫌疑人犯罪情形
、蒐集證據之職權，而得詢問犯罪嫌疑人，惟依同法第一百條之
二準用同法第一百條之一第一項之規定，司法警察（官）詢問犯
罪嫌疑人，除有急迫情況且經記明筆錄者外，應全程連續錄音；
必要時，並應全程連續錄影；考其立法目的，在於建立詢問筆錄
之公信力，並擔保詢問程序之合法正當；亦即在於擔保犯罪嫌疑
人對於詢問之陳述係出於自由意思及筆錄所載內容與其陳述相符
；故司法警察（官）詢問犯罪嫌疑人如違背上開規定，其所取得
之供述筆錄，究竟有無證據能力，原應審酌司法警察（官）違背
該法定程序之主觀意圖、客觀情節、侵害犯罪嫌疑人權益之輕重
、對犯罪嫌疑人在訴訟上防禦不利益之程度，以及該犯罪所生之
危害，暨禁止使用該證據對於抑制違法蒐證之效果，及司法警察
（官）如依法定程序有無發現該證據之必然性等情形，本於人權
保障與社會安全之均衡維護精神，依比例原則，具體認定之。依
原判決理由說明，係採納丁○○於法務部調查局桃園縣調查站（
下稱桃園縣調查站）之供述，作為判決之基礎（見原判決正本第
八頁第十一行至第十三行、第十頁第二四行至第二七行、第十二
頁第二十行至第二四行）；惟丁○○於原審一再具狀陳稱：「丁
○○於調查局筆錄無任意性」、「丁○○於調查局所為之調查筆
錄係不當誘導，該自白並無任意性，非真實性，無證據能力」（
見原審卷第一宗第二七頁、第一二一頁、第二宗第五六頁），並
聲請勘驗丁○○在桃園縣調查站接受詢問之錄音帶（見原審卷第
一宗第一二六頁、第一四七頁）。原判決就丁○○前開供述非出
於任意性之辯解，未予審認、調查，已有證據調查未盡之違法。
而卷附原審法院辦理刑案電話查詢登記表已記載：「本案訊問被
告及證人之錄影帶均已不存在，無法提供」（見原審卷第一宗第
一四九頁），嗣原審審判長雖於審理單上批示：「勘驗八十九年
八月十日丁○○在調查局製作筆錄錄音帶」（見原審卷第一宗第
一七二頁），惟遍查全卷，無勘驗上開調查筆錄錄音帶之勘驗
筆錄，丁○○之原審選任辯護人楊博堯律師復當庭陳稱：「勘驗
錄音帶已勘驗完，但錄音帶都沒有聲音，這部分的筆錄沒有證據
能力」（見原審卷第一宗第一九二頁）；則桃園縣調查站調查員
詢問丁○○時，曾否依上揭刑事訴訟法規定全程錄音、錄影﹖若
未錄音、錄影，該違背法定程序取得之調查筆錄，為何有證據能
力﹖原判決未予調查、審認及說明，亦有證據調查未盡及判決理
由不備之違法。（二）與貪污治罪條例第二條人員共犯該條例之
罪者，依該條例處斷，為貪污治罪條例第三條所明定。則不具依
法令從事公務之人員或受公務機關委託承辦公務人員之身分，與
具備上開身分之人共犯貪污治罪條例之罪，而以該條例處斷時，
即應適用貪污治罪條例第三條規定諭知：與依據法令從事公務之
人員或受公務機關委託承辦公務之人共同犯貪污治罪條例某條款
之罪，始與法文規定相符。原判決既認定：「公務員對主管或監
督之事務，直接或間接圖利罪，雖係身分犯，然若無身分者與有
此身分之公務員，彼此之間有共同圖利自己或他人之犯意聯絡及
行為分擔，按諸刑法第二十八條及貪污治罪條例第三條規定，即
應論以圖利罪之共同正犯」、「甲○○、彭成銘雖無主管事務之
身分，但依貪污治罪條例第三條規定應負共犯之責」（見原判決
正本第十六頁第三行至第七行、第十行至第十二行）。則第一審
判決主文諭知：「甲○○共同依據法令從事公務之人員，連續對
於主管之事務，明知違背法令，直接圖自己不法利益，因而獲得
利益」，不但與法文規定不符，復與其事實認定牴觸，自屬違法
，原判決未加糾正，仍予維持，同屬於法有違。以上，或係上訴
意旨所指摘，或屬本院應依職權調查之事項，應認原判決關於甲
○○、丁○○部分，有撤銷發回更審之原因。又原判決事實認定
：「乙○○駕駛……拖車，自八十九年三月底起，丙○○則分別
駕駛或僱用不知情司機駕駛……拖車，自同年四月一日起，以每
車次三萬五千元代價，自林信宏所經營之上述三家公司設於桃園
縣平鎮市○○路九九號分類場，載運含有玻璃屑、建築廢材、廢
木屑、廢紙、廢塑膠、廢橡膠、廢金屬等一般事業廢棄物進入『
明谷公司』上開垃圾場傾倒」，顯屬誤繕，案經發回，應併予更
正，附為指明。
二、上訴駁回（乙○○、丙○○）部分：
按刑事訴訟法第三百七十七條規定：上訴於第三審法院，非以判
決違背法令為理由不得為之；是提起第三審上訴，應以原判決違
背法令為理由，係屬法定要件，如果上訴理由狀並未依據卷內訴
訟資料具體指摘原判決不適用何種法則或如何適用不當，或所指
摘原判決違法情事，顯與法律規定得為第三審上訴理由之違法情
形不相適合時，均應認其上訴為違背法律上之程式，予以駁回。
本件原判決撤銷第一審關於乙○○、丙○○部分之科刑判決，改
判論處乙○○、丙○○共同連續未依規定領有廢棄物清除許可文
件，從事廢棄物清除罪刑（乙○○累犯處有期徒刑一年二月、丙
○○處有期徒刑一年二月）。乙○○、丙○○之上訴意旨略稱：
乙○○、丙○○前於八十八年九月至同年十一月十一日因違反廢
棄物清理法案件，經臺灣臺南地方法院以八十九年度訴字第六一
六號判決，於九十年三月七日論處罪刑，丙○○部分於同年四月
六日確定；乙○○提起上訴，經臺灣高等法院臺南分院以九十年
度上訴字第七二六號判決駁回確定；而乙○○復於八十九年十一
月十五日，因自林口長庚醫院違法載運事業廢棄物前往高雄市傾
倒，經臺灣臺南地方法院以九十年度訴字第五０號判決，論處有
期徒刑一年六月，上訴迭經臺灣高等法院臺南分院、最高法院駁
回，於九十一年一月二十四日確定。本件犯罪事實發生於上開二
案件最後事實審法院宣示判決之前，且犯罪態樣及使用車輛均屬
相同，時間亦屬密接，足見係丙○○、乙○○基於概括犯意反覆
所為，其間具有連續犯之裁判上一罪關係，依刑事訴訟法第三百
零二條第一款規定，本件關於丙○○、乙○○部分自應為免訴之
判決，原判決認本件與前開二案件不成立連續犯，顯有適用法則
不當之違法等語。
惟查：原判決依憑乙○○、丙○○分別於桃園縣調查站及偵審中
供認犯罪之自白、第一審共同被告林信宏於第一審之供述、證人
丁聖民之證言及扣案明新公司與明谷公司簽訂之一般事業廢棄物
處理合約書、政裕公司與中央工業園區管理委員會所簽訂事業廢
棄物清理契約書、丙○○（或由其妻林櫻芳）、乙○○簽名之付
款簽收簿、車輛載運車次表等證據資料，認定乙○○、丙○○分
別有其事實欄所載之犯行，已於理由內詳敘其調查證據之結果及
取捨證據認定之理由。並就乙○○、丙○○均辯稱：係因誤信報
紙，刊登楊梅鎮員本里垃圾場可付費進場傾倒垃圾，始載運廢棄
物前往傾倒，渠等欠缺違法性認識等語，認非可採及渠等提出之
聯合報、自由時報剪報，非可執為有利於乙○○、丙○○之認定
，分別予以指駁或說明；復依憑調查證據之結果，說明本件與乙
○○、丙○○前於八十八年九月至同年十一月十一日所犯違反廢
棄物清理法案件，並無連續犯之裁判上一罪關係。從形式上觀察
，原判決並無適用法則不當之違法。上訴意旨置原判決理由內詳
予說明之事項於不顧，仍執原判決已敘明不予採納之辯解，就事
實審法院無違於證據法則之採證認事自由判斷職權之合法行使，
再為單純事實上爭執，自非合法之第三審上訴理由。至於本件與
乙○○於八十九年十一月十五日下午，自林口長庚醫院違法載運
事業廢棄物前往高雄市傾倒，於同日下午十時四十四分許，行經
國道中山高速公路南向二八０公里處為警查獲之事實，有否連續
犯之裁判上一罪關係，原判決雖未說明，惟依原判決事實認定，
乙○○本件違反廢棄物清理法之犯罪時間，係自八十九年三月底
起至同年四月二十六日止，與另案犯罪時間，已相隔六月以上，
而乙○○至員本里垃圾場傾倒垃圾前，又曾詢問甲○○可否至該
垃圾場傾倒一般事業廢棄物，經甲○○告以可以後，始起意為之
，復為原判決所確認之事實（見原判決正本第二頁第二六行至第
二八行）；又刑法上連續犯之所謂出於概括犯意，必須其多次犯
罪行為自始均在一個預定犯罪計劃以內，出於主觀上始終同一犯
意之進行，若中途另有新犯意發生，縱所犯為同一罪名，究非連
續其初發的意思，即不能成立連續犯；則原判決就乙○○為實體
上之論罪科刑判決，自未違法。乙○○上訴意旨執此指摘原判決
違背法令，顯不足以辨識原判決關於乙○○部分已具備違背法令
之形式要件。乙○○、丙○○之上訴，均屬違背法律上程式，俱
應駁回。
據上論結，應依刑事訴訟法第三百九十七條、第四百零一條、第
三百九十五條前段，判決如主文。
中    華    民    國  九十五  年    七    月  二十七  日
                      最高法院刑事第十二庭
                          審判長法官  林  永  茂
                                法官  洪  文  章
                                法官  蘇  振  堂
                                法官  蕭  仰  歸
                                法官  何  菁  莪
      本件正本證明與原本無異
                                      書  記  官
中    華    民    國  九十五  年    八    月    三    日
                                                      Ｑ


司法院資訊處製作；財團法人民間司法改革基金會備份。
